臺灣士林地方法院民事判決
  110年度訴字第1422號
原      告  濱湖皇家大廈管理委員會
法定代理人  邵國棟  
訴訟代理人  李傑儀律師
參  加  人  周達偉  
被      告  王輔仁  
訴訟代理人  李欣芫律師
上列當事人間請求回復原狀等事件，本院於民國111年10月4日言
詞辯論終結，判決如下：
    主      文
原告之訴及假執行之聲請均駁回。
訴訟費用由原告負擔。
參加費用由參加人負擔。
    事實及理由
壹、程序事項：
    原告起訴時之法定代理人原為周達偉，嗣於本院審理中變更
    為邵國棟，有臺北市政府都市發展局函文可稽（見本院卷一
    第448至451頁），並由邵國棟具狀聲明承受訴訟（見本院卷
    一第444頁），與民事訴訟法第175條第1項規定並無不合，
    應予准許。
貳、實體事項：
一、原告主張：濱湖皇家大廈（下稱系爭大廈）因有修繕外牆之
    必要，經第30屆管理委員會以公開招標程序，於民國103年4
    月26日與訴外人啟赫營造股份有限公司（下稱啟赫公司）簽
    署外牆更新工程之工程契約書（下稱系爭工程契約），由啟
    赫公司承攬系爭大廈外牆修繕工程，依系爭工程契約第10條
    約定，該工程並無預付款。詎啟赫公司於106年12月1日，以
    虛構之「業主追加項目增項工程暫付款」項目，要求伊先行
    支付新臺幣（下同）200萬元（下稱系爭200萬元），然被告
    明知啟赫公司無權請求支付系爭200萬元，未依「器材採購
    及修繕工程招標規則」（下稱系爭招標規則）規定，在未經
    區分所有權人會議授權，及將主任委員職權委託不具法定資
    格之訴外人陳晉國代理行使之情況下，即同意支付啟赫公司
    系爭200萬元，致伊受有200萬元損害。且被告未將系爭200
    萬元列為第34屆管理委員會之支出，致未移交公共基金200
    萬元，爰依民法第113條、第541條第1項、第544條、第227
    條第2項、第184條第1項前段、後段、公寓大廈管理條例第2
    0條第1項規定，擇一請求被告返還200萬元等語。並聲明：㈠
    、被告應給付原告200萬元，及自起訴狀繕本送達翌日起至
    清償日止，按年息百分之5計算之利息；㈡、願供擔保請准宣
    告假執行。
二、被告及參加人則以：系爭大廈之外牆拉皮工程費用係由該大
    廈前棟169戶住戶所繳納，並匯入原告於台北富邦商業銀行
    股份有限公司文德分行開立帳號：00000-000-000000號之外
    牆拉皮工程款專戶（下稱系爭外牆拉皮專戶），系爭外牆拉
    皮專戶內之款項非屬公共基金，原告提起本件訴訟不具當事
    人適格，且亦與公寓大廈管理條例第20條第1項要件不符。
    系爭大廈舊任第34屆管理委員會已於106年10月29日總辭，
    並由系爭大廈區分所有權人會議於同年11月12日決議選任新
    任第34屆管理委員，伊之任期僅至同年月30日止，系爭大廈
    斯時管理委員會作成支付系爭200萬元款項之決議時，伊已
    卸任而不有管理委員身分，並無參與表決之實質權限，僅因
    臺北市政府尚未核備，及系爭外牆拉皮專戶未及變更為新任
    主任委員，遂由伊依照當時管理委員會之決議，於簽呈上簽
    名，且系爭工程契約業經依系爭招標規則進行，該規則所稱
    之支付金額為系爭工程契約之「總價」，啟赫公司於該契約
    履行期間按月向原告請款，即無庸再逐筆經過區分所有權人
    會議決議通過，且兩造斯時已無委任關係，原告不得依民法
    第541條第1項、第544條、第227條第2項規定向伊請求。另
    原告關於侵權行為損害賠償請求權部分，已罹於2年之消滅
    時效。況系爭200萬元亦屬系爭工程契約之工程款之一，原
    告並無超額支付啟赫公司工程款情事，未受有何損害等語，
    資為抗辯。並聲明：㈠、原告之訴及假執行之聲請均駁回；㈡
    、如受不利判決，願供擔保請准宣告免為假執行。
三、兩造不爭執之事項：
㈠、系爭大廈因外牆磁磚脫落，於99年11月28日區分所有權人會
    議決議選任有建築、營造、財會與經營管理專業之區分所有
    權人擔任「外牆更新小組」成員，以推動系爭大廈外牆更新
    工程。
㈡、系爭大廈於103年3月16日區分所有權人會議修訂系爭招標規
    則（如湖司調卷第81至85頁所示）。系爭大廈外牆更新小組
    及第30屆管理委員會依系爭招標規則規定，公開招標評選施
    工營造廠商，於103年3月23日開標由啟赫公司得標。系爭大
    廈於同年4月26日與啟赫公司簽署系爭工程契約（如湖司調
    卷第93至121頁所示）。
㈢、被告於106年4月9日經系爭大廈區分所有權人會議決議選任為
    第34屆管理委員，並於同年月30日經第34屆管理委員推選為
    主任委員。被告於106年10月23日委託陳晉國代理行使上開
    主任委員職務，委託期間自同年10月10日至同年11月25日止
    ；嗣第34屆管理委員於同年10月22日決定提前總辭，系爭大
    廈於同年11月12日區分所有權人會議重新選任第34屆管理委
    員，訴外人黃建榮並於同年12月2日經新任第34屆管理委員
    推選為主任委員。系爭大廈第34屆前後任管理委員會交接清
    冊如湖司調卷第59至62頁所示。
㈣、陳晉國於106年12月5日在系爭大廈管理委員【外牆更新】簽
    呈（下稱系爭簽呈）之主任委員欄位簽名，並於外牆拉皮支
    出憑證粘存單代傳票（下稱系爭傳票）之主任委員欄位簽名
    ，被告於同年月10日於系爭簽呈上加註「本人目前仍為法人
    代表，對此案意見附於附頁」，其所稱附頁如本院卷一第25
    2頁所示；復於同年月13日加註「經12/13會議協商，本案請
    款即以工程款暫付款方式先行支付」。
㈤、原告於106年12月14日自系爭外牆拉皮專戶支付啟赫公司200
    萬元（含匯費30元，即系爭200萬元）。
㈥、原告已給付啟赫公司之工程款項，不含匯費合計為3,916萬9,
    152元，含匯費合計為3,917萬202元，其中包含按期估驗計
    價扣除保留款累計3,717萬202元（含匯費1,010元）及系爭2
    00萬元。
四、本院得心證之理由：
㈠、按當事人適格，係指當事人就具體特定之訴訟，得以自己之
    名義為原告或被告，對於為訴訟標的之法律關係有實施訴訟
    之權能而言。故在給付之訴，若原告主張其為訴訟標的法律
    關係之權利主體，他造為訴訟標的法律關係之義務主體，其
    當事人即為適格。至原告是否確為權利人，被告是否確為義
    務人，乃為訴訟標的法律關係之要件是否具備，即訴訟實體
    上有無理由之問題，並非當事人適格之欠缺。兩者有其層次
    上之不同，不容混淆（最高法院111年度台上字第1299號判
    決意旨參照）。查原告以系爭外牆拉皮專戶款項屬公共基金
    而遭侵害及未經移交為由，依民法第113條、第541條第1項
    、第544條、第227條第2項、第184條第1項前段、後段、公
    寓大廈管理條例第20條第1項規定，訴請被告賠償損害及請
    求移交，係主張自己之權利遭被告侵害，依上開說明，難謂
    當事人之適格有何欠缺。至系爭外牆拉皮專戶款項是否確屬
    公共基金，要係原告本件請求有無理由之實體判斷事項，與
    當事人適格無關，被告抗辯原告提起本件訴訟不具當事人適
    格云云，洵非可採。
㈡、按法律行為無效，係指法律行為欠缺有效要件，自始、當然
    、確定的不發生法律行為之效力而言，自不因當事人之承認
    而異其效力；此與效力未定之法律行為，其有效與否恆繫於
    當事人或第三人之承認、允許，尚有不同，民法第113條係
    就無效之法律行為而為規定；而無權代理人所為之法律行為
    ，非經本人承認，對於本人不生效力，屬效力未定之法律行
    為，於未經本人承認，對本人不生效力之情形，該本人即非
    所謂無效法律行為之當事人，自無民法第113條規定之適用
    （最高法院97年度台上字第2392號判決意旨參照）。查原告
    主張被告未依系爭招標規則，在未經系爭大廈區分所有權人
    會議決議，即同意支付啟赫公司系爭200萬元，屬於無權處
    分，復未經區分所有權人會議決議承認，應不生效力，依民
    法第113條規定，請求被告賠償損害200萬元云云，揆諸前開
    說明，縱原告主張為真，亦與民法第113條規定要件不符，
    是原告此部分請求，自屬無據。
㈢、按因故意或過失，不法侵害他人之權利者，負損害賠償責任
    ，按故意以背於善良風俗之方法，加損害於他人者，負損害
    賠償責任；因可歸責於債務人之事由，致為不完全給付者，
    債權人得依關於給付遲延或給付不能之規定行使其權利。因
    不完全給付而生前項以外之損害者，債權人並得請求賠償；
    受任人因處理委任事務有過失，或因逾越權限之行為所生之
    損害，對於委任人應負賠償之責，民法第184條第1項、第22
    7條、第544條分別定有明文。又按管理負責人或管理委員會
    應定期將公共基金或區分所有權人、住戶應分擔或其他應負
    擔費用之收支、保管及運用情形公告，並於解職、離職或管
    理委員會改組時，將公共基金收支情形、會計憑證、會計帳
    簿、財務報表、印鑑及餘額移交新管理負責人或新管理委員
    會；受任人因處理委任事務，所收取之金錢、物品及孳息，
    應交付於委任人，公寓大廈管理條例第20條第1項、民法第5
    41條第2項亦分別著有明文。經查：
　⒈被告於106年4月9日經系爭大廈區分所有權人會議決議選任為
    第34屆管理委員，並於同年月30日經第34屆管理委員推選為
    主任委員。被告於106年10月23日委託陳晉國代理行使上開
    主任委員職務，委託期間自同年10月10日至同年11月25日止
    ；嗣第34屆管理委員於同年10月22日決定提前總辭，系爭大
    廈於同年11月12日區分所有權人會議重新選任第34屆管理委
    員，黃建榮於同年12月2日經新任第34屆管理委員推選為主
    任委員。系爭大廈第34屆前後任管理委員會交接清冊如湖司
    調卷第59至62頁所示等情，為兩造所不爭執（見不爭執事項
    ㈢），可知被告固曾擔任系爭大廈第34屆管理委員會之主任
    委員，惟該屆管理委員於同年10月22日決定提前總辭，系爭
    大廈於同年11月12日區分所有權人會議已重新選任第34屆管
    理委員。再參諸黃建榮前以原告法定代理人之身分，向臺北
    市政府都市發展局申請報備系爭大廈管理委員原主任委員（
    即被告）辭職，另推選黃建榮為主任委員（任期自106年12
    月1日起至107年4月30日止），經該局於107年1月18日以北
    市都建字第10735763400號函同意備查，有該函文可考（見
    本院卷一第130、131頁），及系爭大廈第34屆前後任管理委
    員會交接清單目錄載有「一、存款清單（截至106年11月30
    日止）」等語（見湖司調卷第61頁），堪認被告抗辯其任期
    僅至106年11月30日為止，尚非無稽。又兩造間關於管理委
    員之委任關係既僅至106年11月30日為止，則原告所主張被
    告於同年12月間所為之侵害行為，即非被告於兩造委任關係
    存續期間所為，原告依第544條、第227條第2項規定，請求
    被告負損害賠償責任，自非有據。
　⒉陳晉國於106年12月5日在系爭簽呈之主任委員欄位簽名，並
    於系爭傳票之主任委員欄位簽名，被告於同年月10日於系爭
    簽呈上加註「本人目前仍為法人代表，對此案意見附於附頁
    」，其所稱附頁如本院卷一第252頁所示；復於同年月13日
    加註「經12/13會議協商，本案請款即以工程款暫付款方式
    先行支付」；原告於106年12月14日自系爭外牆拉皮專戶支
    付啟赫公司系爭200萬元等情，固為兩造所不爭執（見不爭
    執事項㈣、㈤），惟被告擔任系爭大廈第34屆管理委員會主任
    委員之任期僅至106年11月30日止，已認定如前，再參諸被
    告於同年月10日於系爭簽呈上檢附之附頁記載：「…2.34屆
    委會已總辭，新接任委會已經授權成立，值此交接時段，需
    時間詳加解釋交付移轉給新委會。…」等語（見本院卷一第2
    52頁），及系爭簽呈上亦經更新小組召集人胡振德、第34屆
    新任主任委員黃建榮、監察委員嚴麗珠等人簽名（見湖司調
    卷第129頁）等節，足見撥付系爭200萬元予啟赫公司乙情，
    業經系爭大廈第34屆新任管理委員會主任委員之同意，而主
    任委員對外代表管理委員會，為公寓大廈管理條例第29條第
    2項所明定，則被告抗辯系爭大廈管理委員會作成支付系爭2
    00萬元款項之決議時，伊已卸任而不有管理委員身分，並無
    參與表決之實質權限，僅因臺北市政府尚未核備及系爭外牆
    拉皮專戶未及變更為新任主任委員，遂由伊依照當時管理委
    員會之決議，於系爭簽呈上簽名等語，應非虛妄。是被告及
    其代理人陳晉國雖曾於系爭簽呈簽名同意撥付系爭200萬元
    ，然該款項之撥付既經斯時有權之人同意，即難認被告有何
    侵權行為之故意或過失。
　⒊況按因侵權行為所生之損害賠償請求權，自請求權人知有損
    害及賠償義務人時起，二年間不行使而消滅；時效完成後，
    債務人得拒絕給付，民法第197條第1項、第144條第1項分別
    定有明文。查原告主張被告於106年12月間對原告有侵權行
    為，又原告提起本件訴訟時之法定代理人周達偉於107年5月
    1日起至108年4月30日止，亦擔任原告之主任委員乙節，為
    原告、參加人所不爭執（見本院卷二第118頁），則原告至
    遲於周達偉擔任主任委員時，應已知悉此部分所主張之損害
    及賠償義務人，惟原告於110年8月13日始提起本件訴訟（見
    湖司調卷第9頁），足認其侵權行為損害賠償請求權已罹於2
     年之時效消滅，被告執此為時效抗辯，並拒絕賠償，亦屬
    有據。
　⒋又被告於106年12月20日於系爭大廈第34屆前後任管理委員會
    交接清冊「移交人」欄位簽名，新任主任委員黃建榮於同年
    月26日在該清冊「交接人」欄位簽名，固有該清冊足考（見
    湖司調卷第60頁），惟被告擔任系爭大廈第34屆管理委員會
    主任委員之任期僅至106年11月30日為止，則其所交接之相
    關公共基金收支情形、會計憑證、會計帳簿、財務報表、印
    鑑及餘額等事項，自應以該日作為結算基礎，而斯時系爭20
    0萬元既尚未支出，本無庸將之列為支出，難認被告有何移
    交未清之情事。復佐以系爭200萬元乃於106年12月14日撥付
    予啟赫公司，可知該筆款項係於系爭大廈第34屆新任管理委
    員會任期期間所為之支出，又系爭200萬元之撥付業經斯時
    管理委員會主任委員黃建榮同意，已如前述，則縱黃建榮於
    同年月26日始完成相關簿冊、公共基金之交接，亦無從認定
    被告有何短少移交公共基金200萬元之情事。從而，原告依
    公寓大廈管理條例第20條第1項、民法第541條第2項規定，
    請求被告交付200萬元，尚屬無據。
五、綜上所述，原告依民法第113條、第541條第1項、第544條、
    第227條第2項、第184條第1項前段、後段、公寓大廈管理條
    例第20條第1項規定，請求被告給付200萬元，及自起訴狀繕
    本送達翌日起至清償日止，按年息百分之5計算之利息，為
    無理由，應予駁回。又原告之訴既經駁回，其假執行之聲請
    即失所依附，應併予駁回。
六、本件事證已臻明確，兩造所提其餘攻擊防禦方法及證據，經
    本院審酌後，核與本件判決結果不生影響，爰不一一論述，
    附此敘明。
七、訴訟費用負擔之依據：民事訴訟法第78條。 　 
中    華    民    國   111    年    10    月    31    日
                  民事第一庭  法  官  黃筠雅
以上正本係照原本作成。
如對本判決上訴，應於判決送達後20日內向本院提出上訴狀，若
委任律師提起上訴者，應一併繳納上訴審裁判費，否則本院得不
命補正逕行駁回上訴。
中　　華　　民　　國　　111 　年　　11　　月　　2 　　日
                              書記官  陳芝箖